【裁判字號】    92,台上,1000
【裁判日期】    920515
【裁判案由】    分割共有物
【裁判全文】
最高法院民事判決                              九十二年度台上字第一○○○號
    上  訴  人  ｈ ○ ○
    訴訟代理人  黃 錦 郎律師
    上  訴  人  丑 ○ ○
                黃 ○ ○
                酉 ○ ○
                ｉ ○ ○
                乙 ○ ○
                玄 ○ ○
                ｍ ○ ○
                ｌ ○ ○
                戌 ○ ○
                ｊ ○ ○
    被 上訴 人  ｑ ○ ○
                ｇ ○ ○
                ａ ○ ○
                申 ○ ○
                ｂ ○ ○
                卯 ○ ○
                丙 ○ ○
                Ｃ ○ ○
                Ｖ ○ ○
                Ｅ ○ ○
                壬 ○ ○
                辛 ○ ○
                子 ○ ○
                癸 ○ ○
                Ａ○○○
                甲○○○
                Ｈ ○ ○
                Ｎ ○ ○
                Ｇ ○ ○
                Ｋ ○ ○
                Ｏ ○ ○
                庚○○○
                ｓ○○○
                ｎ○○○
                Ｔ ○ ○
                宇 ○ ○
                ｋ ○ ○
                宙 ○ ○
                Ｉ ○ ○
                ｄ ○ ○
                ｃ ○ ○
                ｅ ○ ○
                午 ○ ○
                ｒ ○ ○
                Ｄ ○ ○
                寅    ○
                己 ○ ○即.
                丁 ○ ○同.
                戊 ○ ○同.
                Ｓ ○ ○即.
                Ｐ ○ ○同.
                Ｑ ○ ○同.
                Ｘ ○ ○同.
                Ｖ ○ ○同.
                            七.
                Ｙ ○ ○同.
                辰 ○ ○即.
                巳    ○即黃.
                亥 ○ ○同.
                天 ○ ○同.
                ｏ ○ ○同.
                Ｕ ○ ○同.
                Ｆ ○ ○同.
                Ｊ ○ ○同.
                Ｌ ○ ○同.
                Ｍ ○ ○同.
                ｐ ○ ○同.
                Ｂ○○○即黃.
                Ｚ ○ ○同.
                ｆ ○ ○同.
                地 ○ ○同.
                未 ○ ○同.
                Ｒ ○ ○同.
右當事人間請求分割共有物事件，上訴人對於中華民國九十年五月二十二日台灣高等
法院台中分院第二審判決（八十六年度上字第四九九號），提起上訴，本院判決如左
：
    主  文
原判決及第一審判決關於命被上訴人Ａ○○○辦理繼承登記及原判決關於被上訴人Ａ
○○○分割取得公同之土地暨各該訴訟費用部分廢棄。
右開廢棄部分，上訴人在第一審之訴駁回。
其他上訴駁回。
改判部分第一、二審訴訟費用及駁回其他上訴部分之第三審訴訟費用，均由上訴人負
擔。
    理  由
本件係請求分割共有物之訴，其訴訟標的對於共同訴訟之各人必須合一確定。是上訴
人ｈ○○提起第三審上訴，依民事訴訟法第五十六條第一項第一款規定，其效力及於
未提起上訴之共同訴訟人酉○○、玄○○、黃○○、丑○○、乙○○（下稱酉○○等
五人）、ｍ○○、ｌ○○、黃共允、ｉ○○等四人（下稱ｍ○○四人）、ｊ○○，爰
併列其為上訴人，合先敘明。
次查，本件上訴人主張：坐落彰化縣線西鄉○○段四二五地號，建，面積○‧二七四
○公頃土地（下稱系爭土地），為上訴人及已故黃餅所共有，各共有人應有部分如原
判決附表所示。黃餅亡故後由被上訴人ｇ○○、ａ○○、張黃玉麗（於訴訟中之八十
六年八月十三日死亡，由其繼承人己○○、丁○○、戊○○等人，聲明承受訴訟）、
ｂ○○、卯○○、Ｃ○○、Ａ○○○、Ｏ○○、Ｈ○○、Ｎ○○、Ｇ○○、黃紫抄（
於訴訟中之八十九年四月一日死亡，由其繼承人Ｂ○○○、Ｚ○○、ｆ○○、地○○
、未○○、Ｒ○○等人，聲明承受訴訟）、ｄ○○、ｃ○○、ｅ○○、午○○、ｒ○
○、Ｄ○○、ｑ○○、寅○、申○○、丙○○、Ｖ○○、Ｅ○○、壬○○、辛○○、
子○○、癸○○、甲○○○、Ｋ○○、黃紫宗（於訴訟中之八十七年十月三十日死亡
，由其繼承人Ｓ○○、Ｐ○○、Ｑ○○、Ｘ○○、Ｖ○○、Ｙ○○等人，聲明承受訴
訟）、庚○○○、ｓ○○○、黃奇五（於訴訟中之八十八年十月二十六日死亡，由其
繼承人辰○○聲明承受訴訟）、ｎ○○○、Ｔ○○、宇○○、ｋ○○、宙○○、Ｉ○
○、黃錦（於訴訟中之八十八年六月二十五日死亡，由其繼承人巳○、亥○○、天
○○、ｏ○○、Ｕ○○、Ｆ○○、Ｊ○○、Ｌ○○、Ｍ○○、ｐ○○等人，聲明承受
訴訟）為其繼承人（下稱ｇ○○等人）繼承，迄未辦理繼承登記。兩造就系爭土地並
未訂有不分割契約，亦無因物之使用目的，不能分割情形，因共有人間就分割方法不
能達成協議，為此請求裁判分割等情，求為命ｇ○○等人辦妥繼承登記後，為原物分
割之判決（其中張黃玉麗、黃紫宗、黃奇五、黃錦、黃紫抄先後於原審訴訟中死亡
，其繼承人均未辦理繼承登記，上訴人於原審追加請求其繼承人己○○等人辦理繼承
登記之訴）。
被上訴人均同意分割，惟不同意上訴人主張之分割方法。
原審以：上訴人主張之事實，有系爭土地登記簿謄本及戶籍謄本可稽，為被上訴人所
不爭，是上訴人請求分割共有物，於法並無不合，應予准許。按分割共有物之訴，法
院應斟酌當事人之聲明，共有物之性質，經濟效用及全體共有人之利益公平決定之。
系爭土地呈非方整之長方形，南北長約九十餘公尺，東西約十餘公尺，僅北端臨約三
公尺寬之塭仔路向東接沿海路對外通行，其地上現由寅○磚造之三層樓房、平房，黃
○○、ｈ○○、ｍ○○及辰○○等人之磚造平房所占用，亦經第一審及原審勘驗屬實
，有勘驗筆錄及測量成果圖可按。又ｍ○○四人、酉○○等五人均分別表示就分得之
土地願保持共有，ｍ○○四人每人各應有部分四分之一，酉○○、玄○○應有部分為
各千分之三○八，黃○○、丑○○、乙○○每人各應有部分千分之一二八。上訴人亦
簽立土地補償協議書，表示分割後之面積與原應有部分比例所應得之面積相比較，如
有增減，願以每坪新台幣五萬元互為補償，有協議書可稽。爰依上開所述情況，就第
一審判決及兩造所提出之分割方法斟酌如下：(一)、如原判決附圖（下稱附圖）(三)甲案
所示分割方法（即第一審判決之分割方法）：查系爭土地面積為二七四○平方公尺，
依此方法分割，編號Ｃ部分道路用地面積為四八四平方公尺，扣除道路用地後，依各
共有人原應有部分比例計算，丑○○、黃○○所應分得面積為九四平方公尺，ｍ○○
、ｌ○○、黃共允、ｉ○○所分得面積為一四一平方公尺，酉○○分得面積為二二五
‧六平方公尺，顯與原有部分比例不符。且編號Ｂ４部分土地面臨水利地無通路將造
成袋地。又預留道路長度超過四十公尺，寬度僅為三‧六公尺，依台灣省建築管理規
則規定，將來若欲建築房屋，勢必再退讓使用所分得之土地做為道路地。況ｍ○○等
四人及酉○○等五人均表示願就分得之土地保持共有，此分割方法，亦與當事人之聲
明有違，實非公平適當。(二)、附圖(二)丙案所示分割方法：依此方法分割，將使附件編
號５所示建物被拆除，造成經濟上之損失。該案所示編號Ｂ３與Ｃ３間土地間之道路
規劃，顯屬多餘，蓋編號Ｂ３土地北端臨塭仔路，東側又臨編號Ｆ３道路，實無庸於
南端再留通路。另將編號Ｆ３道路留於土地東側，將來編號Ｃ３及Ｄ３土地建築房屋
時，其門將面臨同段四二八、四二八∣二地號土地上建物背後，因四二八、四二八∣
二地號土地東側係臨沿海路，不可能向沿海路建築房屋。此分割方法，亦非允當。(三)
、附圖(一)乙案所示分割方法：此分割方法，將可保持附件編號５所示建物之完整，可
避免因拆屋而造成損害，且分歸ｍ○○等四人之編號Ｃ２部分土地及分歸酉○○等五
人之編號Ｄ２部分土地，與ｊ○○之編號Ｅ２部分土地面積，均較附圖(二)丙案所示編
號Ｃ３、Ｄ３、Ｅ３部分土地面積多，對上訴人並無不公平之處。又編號Ｆ２部分之
道路用地面積為六六八平方公尺，較附圖(二)丙案所示之道路用地面積少，且所預留之
道路面寬皆為六公尺，並有迥車道，符合建築法規。並土地西側為寬二公尺之廢棄溝
渠，將來有申請合併使用之期待利益。另被上訴人所分得之編號Ａ２部分土地亦較為
方正，便於日後之再分割。審酌系爭土地之性質、兩造之聲明、經濟效用及共有人之
全體利益，認此分割方法應屬公平適當，堪予採取。至酉○○等五人所分得之面積雖
與其原應有部分比例有所增減，然其五人已簽立上開協議書表示願按判決結果互為補
償，自無不公平之虞。爰將廢棄第一審所為分割方法，改以如附圖(一)乙案所示方法予
以分割，並准許上訴人追加請求己○○等人辦理繼承登記之訴。
(一)廢棄第一審判決及原判決，自為判決部分：
按民法第一千一百三十八條所定第一順序之繼承人，有於繼承開始前死亡或喪失繼承
權者，由其直系血親卑親屬代位繼承其應繼分，同法第一千一百四十條定有明文。是
得依前開規定代位繼承者，以第一順序繼承人之直系血親卑親屬為限，第一順序繼承
人之配偶並無代位繼承權可言。系爭土地共有人黃餅於三十七年四月二日死亡後，其
繼承人之一即次子黃豈於民國七十年六月一日死亡，而黃豈之長男黃紫卿則先於六十
六年十二月四日死亡，有戶籍謄本可稽（見一審卷第一宗四二、五○頁）。則黃紫卿
之應繼分，應由其直系血親卑親屬即長女黃美秀、次女Ｈ○○、長男Ｎ○○、女Ｇ
○○、四女Ｋ○○、次男Ｑ○○等人（見一審卷第一宗五○至五七頁戶籍謄本）代位
繼承，其配偶即被上訴人Ａ○○○並無代位繼承權。上訴人起訴時，竟列Ａ○○○為
當事人，當事人之適格即有欠缺。第一審及原審就此未予詳查，逕為實體判決，自有
違誤。上訴論旨雖未指摘及此，惟此屬法院職權調查事項，原判決既有可議，應由本
院本於原審所確定之事實，自為判決，將第一審判決及原判決關於此部分命被上訴人
Ａ○○○辦理繼承登記及原判決分割其取得共有土地之判決予以廢棄，改判駁回上訴
人該部分在第一審之訴，以資適法。
(二) 鬧於駁回上訴部分：
原判決除上述廢棄改判部分外，經核於法並無違誤。上訴論旨，仍執陳詞，並就原審
贅述之理由，指摘原判決分割方法為不當，聲明廢棄，為無理由。至上訴人ｈ○○於
上訴本院後，始主張附圖(一)乙案所示分割方法，編號Ａ２與Ｅ２部分土地，客觀上交
易價格，二者相較甚遠，原審就此未囑託鑑定，定其金錢補償，非公平允當云云，核
屬新攻擊方法，依民事訴訟法第四百七十六條第一項規定，本院不得予以斟酌；又原
判決當事人欄及主文、理由欄內將「黃紫宗」之繼承人「Ｖ○○」誤載為「Ｗ○○」
，應由原審另行依法更正，併此敘明。
據上論結，本件上訴一部為有理由，一部為無理由。依民事訴訟法第四百七十七條第
一項、第四百七十九條第一款、第四百八十一條、第四百四十九條第一項、第七十九
條，判決如主文。
中      華      民      國    九十二    年      五      月     十五     日
                              最高法院民事第二庭
                                  審判長法官  曾  桂  香
                                        法官  劉  延  村
                                        法官  劉  福  聲
                                        法官  黃  秀  得
                                        法官  葉  勝  利
      右正本證明與原本無異
                                              書  記  官
中      華      民      國    九十二    年      五      月    二十七    日
                                                                        Ｂ


司法院資訊處製作；財團法人民間司法改革基金會備份。
